臺灣花蓮地方法院民事判決
110年度訴字第269號
原      告  財政部國有財產署北區分署

法定代理人  郭曉蓉  
訴訟代理人  林政雄律師
被      告  涂至嫺（兼黃新妹之承受訴訟人）    



            陳芷葳（黃新妹之承受訴訟人）    

            黃遠達（黃新妹之承受訴訟人）      

            陳政文（黃新妹之承受訴訟人）      

            涂恆源（黃新妹之承受訴訟人）  

            涂芳瑜（黃新妹之承受訴訟人）  

            涂嘉玲（黃新妹之承受訴訟人）  

            張于真（黃新妹之承受訴訟人）  

            張富涵（黃新妹之承受訴訟人）  

            張恆銘（黃新妹之承受訴訟人）  

            涂玉英（黃新妹之承受訴訟人）   

上列當事人間請求返還土地等事件，本院於民國111年6月28日言
詞辯論終結，判決如下：
    主  文
被告應將坐落花蓮縣○○鎮○○段000地號土地上如附圖所示編號A部
分（面積15584.13平方公尺）及編號B部分（面積530.36平方公
尺）之檳榔；同段822地號土地上如附圖所示編號C部分之檳榔（
面積1456.05平方公尺）等地上物清除，並將占用土地騰空返還
予原告。
被告應給付原告新臺幣9,030元，並應自民國111年2月1日起至返
還前項土地之日止，按月給付原告新臺幣1,290元。如其中任一
被告已為給付時，其他被告於該給付範圍內，免給付義務。
訴訟費用由被告負擔。
本判決第一項於原告以新臺幣1,484,515元供擔保後，得假執行
。
本判決第二項前段及後段已屆期之部分得假執行。 
    事實及理由
壹、程序部分
一、按訴狀送達後，原告不得將原訴變更或追加他訴。但請求之
    基礎事實同一者，擴張或減縮應受判決事項之聲明者，不在
    此限；不變更訴訟標的，而補充或更正事實上或法律上之陳
    述，非為訴之變更或追加，民事訴訟法第255條第1項第2款
    、第3款、第256條分別定有明文。本件原告起訴時聲明請求
    ：被告應將坐落花蓮縣○○鎮○○段000○000地號土地（下尚略
    段名逕稱地號，合稱系爭土地）上之檳榔、綠竹全部清除（
    依實際測量為準），並將占用之土地騰空返還予原告；被告
    應給付原告新臺幣（下同）66,526元，並應自民國110年8月
    1日起至返還前項土地之日止，按月給付原告895元，其一被
    告如已給付，他被告於該給付範圍內免給付義務。嗣於111
    年2月23日具狀變更聲明為：被告應將821地號上如附圖所示
    編號A部分（面積15584.13平方公尺）及編號B部分（面積53
    0.36平方公尺）之檳榔；822地號上如附圖所示編號C部分（
    面積1456.05平方公尺）之檳榔等地上物清除，並將占用土
    地騰空返還原告；被告應給付原告9,030元，並應自111年2
    月1日起至返還前項土地之日止，按月給付原告1,290元（卷
    第115頁）。原告前揭更正返還面積及金額之變更均係依據
    複丈結果所為，核與前揭規定相符，應予准許。
二、次按當事人死亡者，訴訟程序在有繼承人、遺產管理人或其
    他依法令應續行訴訟之人承受其訴訟以前當然停止；前開承
    受訴訟人於得為承受時，應即為承受之聲明；他造當事人，
    亦得聲明承受訴訟；當事人不聲明承受訴訟時，法院亦得依
    職權，以裁定命其續行訴訟，民事訴訟法第168條、第175條
    、第178條分別定有明文。查原告起訴後於訴訟繫屬中，被
    告黃新妹（下稱黃新妹）於111年2月13日死亡，其繼承人有
    陳芷葳、黃遠達、陳政文、涂恆源、涂芳瑜、涂嘉玲、張于
    真、張富涵、張恆銘、涂玉英、涂至嫺等人，有除戶戶籍謄
    本及繼承系統表、手抄戶籍謄本、戶籍謄本等在卷可稽（卷
    第139至172頁），並經原告具狀聲明由其等承受訴訟（卷第
    137頁），是依前開規定，亦應予准許。
三、被告經合法通知，均未於言詞辯論期日到場，核無民事訴訟
    法第386條所列各款情形，爰依原告聲請一造辯論而為判決
    。
貳、實體部分
一、原告起訴主張：系爭土地為國有並由原告管理，黃新妹前承
    租系爭土地，惟其於原租約期滿後未申請換約，亦未有實際
    作造林使用之情形，故黃新妹就系爭土地已無租賃或其他合
    法使用之關係存在。另因黃新妹就系爭土地使用補償金之數
    額有爭議，而由被告涂至嫺請求原告分割系爭土地並重新核
    定使用補償金，暨申請變更為系爭土地使用人，足認系爭土
    地由黃新妹與被告涂至嫺共同占有。是黃新妹、被告涂至嫺
    無權占用系爭土地種植檳榔等地上物，經原告通知限期清除
    仍未履行，且其等占用系爭土地，獲有相當於租金之不當得
    利利益，爰依民法第767條第1項、第179條規定，提起本件
    訴訟等語。並聲明：如主文第一、二項所示。願供擔保，請
    准宣告假執行。
二、被告經合法通知，均未於言詞辯論期日到場，亦未提出書狀
    為任何聲明或陳述。
三、經查，原告主張之上揭事實，業據其提出系爭土地使用現況
    略圖、系爭土地使用補償金歸檔計算表、系爭土地建物查詢
    資料、財政部國有財產署北區分署花蓮辦事處台財產北花三
    字第10942038660號函、申請書、財政部國有財產署北區分
    署花蓮辦事處台財產北花三字第11003033770號函、國有土
    地使用補償金繳款通知書等件為證（卷第21至33、117至122
    頁），並有本院勘驗筆錄、現場相片、花蓮縣玉里地政事務
    所110年11月19日110年玉法測字第18200號複丈成果圖附卷
    為佐（卷第69至77、101頁）。而被告經合法通知，均未於
    言詞辯論期日到場，亦未提出書狀作何置辯，依民事訴訟法
    第280條第3項準用同條第1項之規定，視同自認，原告主張
    應堪信為真實。
四、本院判斷如下：
  ㈠原告依民法第767條規定，請求被告清除檳榔等地上物並騰空
    返還土地，有無理由？
    按所有人對於無權占有或侵奪其所有物者，得請求返還之。
    對於妨害其所有權者，得請求除去之，民法第767條第1項前
    段及中段分別定有明文。又以無權占有為原因，請求返還土
    地者，占有人對土地所有權存在之事實無爭執，而僅以非無
    權占有為抗辯者，土地所有權人對其土地被無權占有之事實
    無舉證責任，占有人自應就其取得占有係有正當權源之事實
    證明之（最高法院85年度台上字第1120號判決意旨）。如前
    所述，系爭土地為國有並由原告管理，被告就地上物既有事
    實上處分權，則被告自應就占用系爭土地係有正當權源之事
    實，負舉證之責。而被告並未提出相關事證證明其占用系爭
    土地係有正當權源，故原告依上開規定，請求被告將前述地
    上物清除並將占用土地返還，自屬有據，應予准許。
　㈡原告請求被告給付相當於租金之不當得利，有無理由？
　⒈按無法律上原因而受有利益，致他人受損害者，應返還其利
    益，民法第179條定有明文。而無權占有他人之土地，可能
    獲得相當於租金之利益，並致土地所有權人無法對土地為使
    用收益，而受有同額之損害，應為社會通常觀念（最高法院
    61年台上字第1695號判例意旨參照），準此，無權占有人顯
    係無法律上之原因而受利益，並致土地所有權人受有損害，
    則土地所有權人自得依不當得利之法律關係，請求無權占有
    人給付相當於租金之利益。本件被告無權占用系爭土地，悉
    如前述，揆諸前揭說明，原告依民法第179條規定請求被告
    給付相當於租金之不當得利，為有理由。
  ⒉又依國有非公用不動產被占用處理要點第7點規定，占用期間
    使用補償金，按占用情形依使用補償金計收基準表向實際占
    用人追求。前開基準表就占用國有非公用不動產屬「農作、
    畜牧、養殖及造林」者，以每年按當地地方政府公告當期正
    產物單價乘以正產物收穫量乘以千分之250計收，正產物單
    價及收穫總量之計算基準，就造林部分，係以土地登記簿最
    後登載之地目為林、原，且當地地方政府有評定該地目等則
    正產物收穫總量及折收代金基準者，依其基準計收、無等則
    者，以該地目中間等則計算，其餘均比照旱地目中間等則，
    以甘藷價格計算，佐以國有非公用不動產租賃作業程序第55
    點第1項第3款亦規定：「出租不動產之租金，除另有規定外
    ，依下列計算方式計收：㈢農作物（含原林乙地）、畜牧地
    、養地及養殖地：年租金為地方政府公告當期正產物單價乘
    以租約約定之正產物收穫總量乘以千分之250」。本院審酌
    系爭土地位於山區，係屬山坡地保育區之林業用地，交通不
    便，被告占用系爭土地種植檳榔等作物，具經濟價值，暨其
    所受利益等情，並參照前開國有非公用不動產被占用處理要
    點及國有非公用不動產使用補償金計收基準表之規定，認原
    告主張依前揭規定，作為本件計算相當於租金之不當得利之
    標準，應屬妥適。依此，原告主張被告無權占用土地，所受
    有相當於租金之不當得利，每年價額之計算方式為「地方政
    府公告當期正產物單價（元）×單位面積正產物收穫量（公
    斤/公頃）×占用面積（公頃）×年息率千分之250」，尚無不
    合。是以，本件原告主張被告無權占用系爭土地，自110年7
    月起至111年1月止，受有相當於租金之不當得利金額為9,03
    0元（計算式詳如附表，元以下四捨五入），並自111年2月1
    日起至返還系爭土地之日止，按月給付1,290元，為有理由
    ，應予准許。
　⒊再按不真正連帶債務，係指數債務人以同一目的，本於各別
    之發生原因，對債權人各負全部給付之義務，因債務人其中
    一人為給付，他債務人即應同免其責任之債務而言。故不真
    正連帶債務人中之一人所為之清償，如已滿足債權之全部，
    即應發生絕對清償效力，債權人不得再向他債務人請求清償
    (最高法院100年度台上字第848號民事判決意旨參照)。被告
    係分別基於個別不同之無權占有事實而受益，應分別對原告
    負返還所受利益之責，惟原告因被告無權占有行為所受之損
    害則屬同一，故被告對原告所負返還不當得利之責任，應屬
    不真正連帶之關係，倘被告一人已為給付，其餘被告於已給
    付之範圍免給付責任。
五、從而，原告依民法第767條、第179條之規定，起訴請求如主
    文第一、二項所示，為有理由，應予准許。原告陳明願供擔
    保聲請宣告假執行，就本判決准予返還土地部分，依系爭土
    地價值計算，酌定相當擔保金額而准許之；另關於命被告給
    付一定金額部分，因所命給付之數額未逾50萬元，依民事訴
    訟法第389條第1項第5款之規定，職權宣告假執行。
六、本件事證已臻明確，原告其餘攻擊防禦方法及證據，核與判
    決結果不生影響，爰不一一論列，併此敘明。
七、訴訟費用負擔之依據：民事訴訟法第78條。 
中　　華　　民　　國　　111 　年　　7 　　月　　 1　　日
　　              民事第二庭  審判長法　官  李可文　
　　　　　　　　　                  法  官  林敬展
　　　　　　　　　                  法  官  蔡培元
以上正本係照原本作成。
如對本判決上訴，須於判決送達後20日內向本院提出上訴狀。
如委任律師提起上訴者，應一併繳納上訴審裁判費。　
中　　華　　民　　國　　111 　年　　7 　　月　　1 　　日
　　                                書記官　謝佩真
附表：
占用土地    占用期間 占用面積 （公頃） 正產物 單價  正產物 收穫量 年息率 相當於租金之不當得利 821地號 110年7月至111年1月（共7個月） 1.611449   4 8,044  25%   7,560元 822地號 110年7月至111年1月（共7個月） 0.145605   4 8,044  25%     679元  110年7月至111年1月（共7個月） 0.169332   4   8,044  25%     791元 計算式： （占用面積×正產物單價×正產物收穫量×年息率/12）×月數      合計   9,030元